【裁判字號】    90,自,294
【裁判日期】    900801
【裁判案由】    詐欺等
【裁判全文】
臺灣臺中地方法院刑事判決                            九十年度自字第二九四號
    自  訴  人  甲○○
    代  理   人 乙○○
    被      告  丙○○
右列被告因詐欺案件，經自訴人提起自訴，本院判決如左：
    主  文
丙○○無罪。
    理  由
一、自訴意旨如附件自訴狀所載。
二、按犯罪事實應依證據認定之，無證據不得推定其犯罪事實。又不能證明被告犯罪
    或其行為不罰者，應諭知無罪之判決。上開規定於自訴程序準用之。刑事訴訟法
    第一百五十四條第三百零一條第一項、第三百四十三條，分別定有明文。
三、次按認定不利於被告之事實，須依積極證據，苟積極證據不足為不利於被告事實
    之認定時，即應為有利於被告之認定，更不必有何有利之證據，亦有最高法院三
    十年上字第八一六號判例可資參照。另刑法第三百三十九條第一項之詐欺取財罪
    ，係以意圖為自己或第三人不法之所有，以詐術使人將本人或第三人之物交付為
    構成要件，所謂以詐術使人交付，必係被詐欺人因其詐術而陷於錯誤，始為相當
    ，若其所用方法，不能認為詐術，亦不致使人陷於錯誤，即不構成本罪，最高法
    院四十六年台上字第二六０號判例可參。是以，行為人如係事後因其他原因致無
    法如期履行，仍係民事上債務不履行之問題，且民事當事人間未依債務本旨履行
    之態樣非一，依一般社會經驗，有因不可歸責而致無法給付者，有因得合法主張
    抗辯權而拒絕給付者，甚者亦有債之關係成立後始行惡意拒絕給付者，非必出於
    自始即無意給付之詐欺犯罪形態。從而，除有積極之證據足認其於取得財物之初
    即心存不法所有之意圖外，即難遽以刑法詐欺罪論處。再按民間互助會之會首對
    得會（標）人之關係，並非為他人處理事務，其收集會款不交付得會（標）人而
    自行花用，不成立背信罪，業經本院二十八年上字第一四七九號著有判例。至於
    是否成立他罪，應依個案事實分別認定辦理（最高法院六十九年一月十五日刑庭
    會議決議參照）。是以，民間互助會之會首與會員間，因會款所生之紛爭，自無
    刑法背信罪適用之餘地。
四、自訴意旨認被告涉犯詐欺、背信犯嫌，無非以被告擔任會首，未依約給付全部會
    款等情為其論據。訊據被告丙○○堅詞否認有何詐欺、背信犯行，辯稱：本件互
    助會是從八十三年五月二十五日開始到八十五年八月二十五日止，自訴人甲○○
    在八十四年六月二十五日得標時，其繳交之會款，大約三十萬六千元左右，然其
    在其自陳被告已經給付四十二萬七千六百元，是被告沒有詐欺的意圖甚明等語。
    經查：（一）自訴人所提出之互助會單影本一紙，僅能證明其參加被告招集之互
    助會，二人間有民事債權債務之關係，尚難憑此認為被告係以施用詐術之方式，
    使自訴人陷於錯誤而交付互助會會款。（二）再者，被告無法依約給付全部會款
    後，亦曾與自訴人口頭協調清償之方式，被告雖未能依約履行，然被告既給付遲
    延後，再與自訴人協調還款事宜，則被告是否於收受自訴人交付之會款時，即係
    基於不法所有之意圖，亦屬有疑。（三）自訴人於本院審理時提出書狀表示「撤
    回」本件詐欺案件（九十年七月一日陳報狀）。自訴人亦與被告就民事會款之債
    權債務關係於台中縣大雅鄉調解委員會成立調解，有調解書一紙在卷可參。是以
    ，被告雖未將會款全部給付予自訴人，然此係其事後因其他原因致無法如期履行
    ，仍係民事上債務不履行之問題，且此民事當事人間未依債務本旨履行之態樣非
    一，依一般社會經驗，有因不可歸責而致無法給付者，有因得合法主張抗辯權而
    拒絕給付者，甚者亦有債之關係成立後始行惡意拒絕給付者，非必出於自始即無
    意給付之詐欺犯罪形態。被告既非於取得財物之初即心存不法所有之意圖外，即
    難遽以刑法詐欺罪論處。（四）又民間互助會之會首對得會（標）人之關係，並
    非為他人處理事務，其收集會款不交付得會（標）人而自行花用，不成立背信罪
    。被告雖係本件互助會之會首，並非為互助會會員處理事務，其等因會款所生之
    紛爭，並無刑法背信罪適用之餘地，亦甚明確。此外，復查無其他積極證據足資
    證明被告有何詐欺、背信之犯行，不能證明被告犯罪，自應諭知無罪之判決。
五、自訴人經合法傳喚，無正當理由不到庭，本案屬非告訴或非請求乃論之案件，故
    不待其陳述而為判決。
據上論斷，應依刑事訴訟法第三百三十一條第一項後段、第三百四十三條、第三百零
一條第一項，判決如主文。
中      華      民      國      九十      年      八      月      一    日
                                        法  官    林  三  元
右正本證明與原本無異。
如不服本判決，應於送達後十日內向本院提出上訴狀 （須附繕本） ，上訴於台灣高
等法院台中分院。
                                        書記官
中      華      民      國      九十      年      八      月      一    日


司法院資訊處製作；財團法人民間司法改革基金會備份。
